臺灣高等法院民事判決
109年度家上字第110號
上  訴  人  黃枝生
被  上訴人  許如洧
訴訟代理人  甘大空律師
上列當事人間請求離婚事件，上訴人對於中華民國109年1月20日
臺灣桃園地方法院第一審判決（108年度婚字第343號）提起上訴
，本院於109年8月5日言詞辯論終結，判決如下：
    主  文
原判決廢棄。
被上訴人在第一審之訴駁回。
第一審、第二審訴訟費用由被上訴人負擔。
　　事實及理由
一、被上訴人主張：兩造於民國82年4月18日結婚，育有4名子女
    （皆已成年）。上訴人生性多疑，誣指伊與公司男同事有不
    正常交往情事，並曾致電伊公司稱要毆打伊男同事，致主管
    要求伊自公司離職；復染有賭博、酗酒惡習，家中常有債主
    登門討債，令伊擔心害怕，被迫於106年7、8月間離家。離
    家期間上訴人對伊不聞不問，即便偶有聯繫亦以吵架收場，
    兩造分居迄今已有3年，均無挽回婚姻之意願，實已形同陌
    路，上訴人上開行為均屬情節重大致雙方婚姻無法維持之事
    由而應歸責於上訴人等情。依民法第1052條第2項規定，求
    為准伊與上訴人離婚之判決（原審為上訴人敗訴之判決。上
    訴人聲明不服，提起上訴）。並答辯聲明：上訴駁回。
二、上訴人則以：被上訴人與其公司男同事有不正當交往情事在
    先，復自107年3月13日起即逕自離開兩造住處未歸；伊雖有
    在家中喝酒，但未曾因此毆打或辱罵被上訴人；伊於被上訴
    人離家後，曾積極挽回並主動支付被上訴人生活費，且賭債
    亦將清償完畢，債主不曾至兩造住處討債，被上訴人亦無須
    背債。是被上訴人堅持離婚，對於兩造婚姻之破裂，自應負
    較重之責任等語，資為抗辯。並上訴聲明：㈠原判決廢棄。㈡
    被上訴人在第一審之訴駁回。　　
三、本院之判斷：
　㈠按有民法第1052條第1項各款以外之重大事由，難以維持婚姻
    者，夫妻之一方得請求離婚，但其事由應由夫妻之一方負責
    者，僅他方得請求離婚，民法第1052條第2項定有明文。所
    謂「有前項以外之重大事由，難以維持婚姻者」，其判斷標
    準為婚姻是否已生破綻而無回復之希望，意即依客觀標準，
    難以維持婚姻之事實，是否已達於倘處於同一境況，任何人
    均將喪失維持婚姻意欲之程度而定。倘該重大事由，夫妻雙
    方均須負責時，應比較衡量雙方之有責程度，僅責任較輕之
    一方得向責任較重之他方請求離婚，如雙方之有責程度相同
    時，則雙方均得請求離婚，始符公平（最高法院87年度台上
    字第1304號、90年度台上字第1965號判決可參）。經查：
　⒈兩造於82年4月18日結婚，婚後育有4名子女（均已成年），
    現婚姻關係存續中等情，有戶籍謄本為憑（見原審卷第7頁
    ），並為兩造所不爭執（見原審卷第3、23頁、本院卷第63
    頁），堪認屬實。依證人黃宥銓（即兩造之子）所證：賭博
    是被上訴人先開始的，上訴人本來不賭博，上訴人開公司賺
    的錢都是給被上訴人保管，伊從小到大看著被上訴人賭博，
    從伊國小3、4年級開始，原本都是跟親朋好友賭博，伊18歲
    去當兵時，被上訴人就到賭場，後來到伊退伍時，就欠了很
    多錢，被上訴人還帶上訴人去賭，因輸太多了上訴人想翻本
    ，上訴人開的公司因此在105年間倒閉，兩造共輸了大概4,0
    00萬，賭博的債務目前還有700萬；兩造之前感情很好，伊
    沒有看過他們吵架，但是後來出問題是因為賭博欠太多錢了
    等語（見原審卷第39至40頁），堪認兩造雖因染有賭博惡習
    致家境困頓並感情失和，惟就此雙方實均難辭其咎。
　⒉被上訴人主張：伊於上訴人酗酒後遭其打罵，致兩造婚姻存
    有不能回復之破綻云云。惟證人黃增煒（即兩造之子）證稱
    ：上訴人在家裡有喝酒，大概每天都喝兩罐鋁罐的啤酒，但
    喝酒後沒有不當行為，據伊認知上訴人沒有對被上訴人動粗
    （見原審卷第38頁），而證人黃宥銓亦證述：伊沒有看過上
    訴人打被上訴人，上訴人也不是會打老婆的人等語（見原審
    卷第40頁），證人黃雯莉（即兩造之女）則證稱：上訴人有
    喝酒，但伊沒有看過上訴人對被上訴人動粗；兩造之前感情
    很不錯，伊沒有看過他們吵架等語（見原審卷第41頁），是
    被上訴人此節主張，則無可取。
　⒊被上訴人再主張：上訴人生性多疑，誣指伊與公司男同事有
    不正常交往情事，並曾致電伊公司稱要毆打伊男同事，致主
    管要求伊自公司離職，造成兩造婚姻存有重大破綻云云。上
    訴人雖不否認曾致電至被上訴人公司稱要毆打其男同事（見
    原審卷第23頁），惟證人黃雯莉已證稱：伊跟被上訴人在同
    一家公司之同一地點工作，上訴人告訴伊被上訴人在公司與
    人曖昧，伊就有去問公司的同事，公司的同事說被上訴人跟
    原審卷第27頁的外勞走得很近，伊就拿照片給上訴人看，上
    訴人說就是這個人等情明確（見原審卷第42頁背面至第43頁
    ）；又觀被上訴人於107年間與另名外勞男子之合照（見原
    審卷第29頁、本院卷第75頁），復可見該男子以手自後環繞
    被上訴人之肩頸，被上訴人則以其頭部靠向該男子，狀似親
    暱，顯已逾越有配偶之人與其他異性同事間之交往分際；況
    被上訴人復曾於107年以簡訊向上訴人表示：「以後我怎麼
    教（應為「交」之誤）男孩子你也不用什麼過問」等語（見
    原審卷第28頁），堪認上訴人所疑實屬事出有因，被上訴人
    此節主張，復不足取。
　⒋依證人黃增煒於108年5月24日在原審所證：被上訴人搬出去
    到現在已經快1年了等語（見原審卷第38頁背面），核與上
    訴人所稱：被上訴人是107年3月13日離家，當天是伊生日等
    語大致相符（見本院卷第62頁），即被上訴人亦自承其已搬
    離家門約2年時間（見原審卷第5頁），足見被上訴人係於10
    7年間搬離兩造住處。再觀證人黃宥銓證稱：上訴人曾經跑
    路過，討債多多少少會有，但是到阿公家，沒有到伊等居住
    地等語（見原審卷第40頁背面），復參以被上訴人表示與上
    訴人已無感情（見原審卷第24頁），可徵上訴人所辯：有人
    來討債時會到伊ＯＯ區老家去討，因伊戶籍地在該處，債權人
    以為伊住那裡，伊爸爸有處理，兩造未分居前是居住在ＯＯＯＯ
    路，債權人沒有到家裡追債，被上訴人不是因有人討債而搬
    出去，她就說各過各的生活等語（見原審卷第23頁背面、第
    64至65頁），並非無據；被上訴人應係單方面不願履行與被
    上訴人之同居義務始搬離兩造住處。又兩造自107年間分居
    後少有溝通互動，此經證人黃宥銓、黃雯莉證述明確（見原
    審卷第39頁、第42頁背面），縱有聯繫亦多係互相指摘謾罵
    （見原審卷第8、27至28、30頁），迄今已有2年之久；被上
    訴人面對上訴人對其與其他異性逾越男女分際之質疑，不僅
    不願積極消除上訴人之疑慮，反一再表示：「如果要抓姦的
    話，是不是應該在床上」、「你有在床上抓到才有算數」（
    見原審卷第22頁背面、第27頁），而上訴人雖於訴訟進行中
    一再表達不願離婚之意，惟被上訴人去意甚堅，始終無意回
    歸家庭以彌補雙方感情裂痕。是綜觀上情，上訴人抗辯兩造
    婚姻如有破綻，主要應歸責於被上訴人等語，誠屬有據。
　⒌基上各節，堪認兩造婚姻雖有難以維持之重大事由，惟被上
    訴人之可歸責性顯然高於上訴人。依上說明，被上訴人自不
    得依民法第1052條第2項之規定請求與上訴人離婚。　　 
　㈡綜上所述，被上訴人依民法第1052條第2項規定請求判決與上
    訴人離婚，核屬無據，不應准許。原審准許被上訴人離婚之
    請求，自有未合，上訴意旨執此指摘原判決不當，求予廢棄
    改判，為有理由，爰由本院廢棄改判如主文第2項所示。
四、本件事證已臻明確，兩造其餘之攻擊或防禦方法及提出之證
    據，經本院斟酌後，認為均不足以影響本判決之結果，爰不
    逐一論列，附此敘明。
五、據上論結，本件上訴為有理由，依家事事件法第51條、民事
    訴訟法第450條、第78條，判決如主文。
中　　華　　民　　國　　109 　年　　8 　　月　　26  　日
                        家事法庭
                        審判長法  官  蕭胤瑮
         　　　 　　　　　　　法  官　鄭威莉
        　　　　　　　　　　　法  官　許勻睿
正本係照原本作成。
如不服本判決，應於收受送達後20日內向本院提出上訴書狀，其
未表明上訴理由者，應於提出上訴後20日內向本院補提理由書狀
（均須按他造當事人之人數附繕本）上訴時應提出委任律師或具
有律師資格之人之委任狀；委任有律師資格者，另應附具律師資
格證書及釋明委任人與受任人有民事訴訟法第466條之1第1項但
書或第2項（詳附註）所定關係之釋明文書影本。如委任律師提
起上訴者，應一併繳納上訴審裁判費。
中　　華　　民　　國　　109 　年　　8 　　月　　27　　日

　　　　　　　　　　　　　    書記官  秦湘羽
附註：
民事訴訟法第466條之1（第1項、第2項）：
對於第二審判決上訴，上訴人應委任律師為訴訟代理人。但上訴
人或其法定代理人具有律師資格者，不在此限。
上訴人之配偶、三親等內之血親、二親等內之姻親，或上訴人為
法人、中央或地方機關時，其所屬專任人員具有律師資格並經法
院認為適當者，亦得為第三審訴訟代理人。